【裁判字號】    90,台上,7759
【裁判日期】    901220
【裁判案由】    違反毒品危害防制條例
【裁判全文】
最高法院刑事判決                                九十年度台上字第七七五九號
    上  訴  人  甲○○
右上訴人因違反毒品危害防制條例案件，不服台灣高等法院高雄分院中華民國九十年
十月九日第二審判決（九十年度上訴字第九○九號，起訴案號：台灣屏東地方法院檢
察署八十九年度偵字第九二五號），提起上訴，本院判決如左：
    主  文
原判決撤銷，發回台灣高等法院高雄分院。
    理  由
本件原判決認定龔東立於民國八十九年一月二十二日晚上十一時五十分許，經警在其
屏東縣佳冬鄉○○村○○路二十二號住處，搜獲安非他命十三點三公克，並供出該安
非他命係購自上訴人甲○○。警方遂於翌（二十二）日一時三十分許，授意龔某以電
話與上訴人聯繫，並佯稱欲購買新台幣（下同）一萬元之第一級毒品海洛因，雙方約
定在同縣枋寮鄉○○路鐵軌涵洞下交易。警方為免上訴人起疑，乃駕駛龔東立之自用
小客車前往上開地點埋伏，上訴人依約前往，並靠近龔東立之自用小客車時，見非龔
某所駕駛，並發現警方埋伏，即駕車逃逸，且將毒品丟棄。其於逃逸時因車速過快，
撞及同鄉○○○路與三民路口之橋邊，始經警逮捕；警方於天亮時並帶同上訴人至上
開涵洞附近尋獲扣得其丟棄之毒品海洛因乙包（淨重一點八六公克），致其販賣第一
級毒品海洛因未遂等情。因而撤銷第一審所為無罪之判決，改判論處上訴人販賣第一
級毒品未遂罪刑（累犯）。固非無見。
惟查：(一)按毒品危害防制條例第四條所規定之販賣毒品罪，係以行為人有營利之目的
（意思），而販入或賣出該毒品，或二者兼而有之者為構成要件。故行為人有無此項
犯罪（營利意思）之目的條件，自應於事實欄內詳為記載，然後於理由內說明其憑以
認定之證據，始為合法，原判決論處上訴人販賣第一級毒品罪刑，然於事實部分既未
認定其主觀上有營利意圖，理由內亦未說明其憑以認定之證據及心證理由，自非適法
。(二)本件第一審法院係判決上訴人無罪，嗣經檢察官於九十年五月十五日提起第二審
上訴，雖該一審法院送達判決書予檢察官之送達證書，其上檢察官簽收判決所蓋職戳
之日期為同年月七日，然其送達時間及送達人簽章欄內以印戳所蓋日期為同年月二日
（見一審卷第二五二頁）。依刑事訴訟法第六十二條、民事訴訟法第一百四十一條第
一項規定，送達證書乃送達人應作成之文書，其上送達日期自應以送達人之記載為準
，則檢察官於同年月十五日提起上訴，距所載送達判決之同年月二日，顯已逾十日之
法定上訴期間。上開送達證書未經送達人簽章，與前述規定不符，其上所載九十年五
月二日，是否確係實際送達於檢察官之日期，抑或係檢察官簽收職戳上之日期，始為
其實際收受之日，此與檢察官第二審上訴是否逾期之判斷攸關，原審對此程序事項未
遑詳查，遽為實體判決，亦嫌速斷。(三)採為判決基礎之證據，必須經過調查程序，以
顯示於審判庭者，始與直接審理主義相符，否則其所踐行之訴訟程序，即屬違背法令
。原判決係以扣案該包白粉經鑑定確係海洛因，有法務部調查局鑑驗通知書足稽，資
為認定上訴人本件犯罪之論據之一。然原審於審判期日並未將該鑑驗通知書提示予上
訴人閱覽，或告以其要旨（見原審第一一七至一二四頁），則其採該鑑驗通知書為判
決之基礎，即難認為適法。(四)刑事訴訟法第九十五條第一款規定：「訊問被告應先告
知犯罪嫌疑及所犯所有罪名。罪名經告知後，認為應變更者，應再告知。」此乃被告
在刑事訴訟法上應受告知之權利，為行使防禦權之前提，屬於人民依憲法第十六條所
應享有之訴訟基本權，旨在使被告能充分行使防禦權，以避免突襲性裁判之發生，而
維審判之公平。故法院如就起訴效力所及之事實，認為被告所犯罪名有所增加或變更
，即應於審判期日或之前踐行告知之程序；否則如於辯論終結後，逕行以新增或變更
之罪名，論處罪刑，即與上開規定不合，亦違背憲法第八條第一項所稱「非由法院依
法定程序不得審問處罰」之規定，實已剝奪被告所應享有憲法上正當法律程序之保障
，自應認該判決為違法。原審於九十年九月二十五日進行審判程序，其筆錄固記載「
審判長法官先對被告告知其犯罪之嫌疑及所犯違反毒品危害防制條例罪名」，而於其
下括弧內則註明「詳如起訴書及原審判決書所載」（見原審卷第一一八頁）。但本件
檢察官起訴書就上訴人持有海洛因售賣予龔東立之行為，認係犯毒品危害防制條例第
五條第一項之意圖販賣持有第一級毒品罪；嗣經第一審為無罪判決，原審改判論以同
條例第四條第一項之販賣第一級毒品罪刑，未於審判期日告知此項變更之罪名，其
程序之踐行尤與上開告知義務之規定有悖，其判決為違背法令。是上訴意旨，執以指
摘原判決違法，尚非全無理由，應認原判決有撤銷發回更審之原因。
據上論結，應依刑事訴訟法第三百九十七條、第四百零一條，判決如主文。
中      華      民      國     九十     年     十二     月     二十     日
                              最高法院刑事第五庭
                                  審判長法官  紀  俊  乾
                                        法官  黃  正  興
                                        法官  劉  介  民
                                        法官  陳  東  誥
                                        法官  張  春  福
      右正本證明與原本無異
                                              書  記  官
中      華      民      國     九十     年     十二     月    二十五    日


司法院資訊處製作；財團法人民間司法改革基金會備份。
